【裁判字號】    97,再易,17
【裁判日期】    971231
【裁判案由】    給付承攬報酬
【裁判全文】
臺灣臺中地方法院民事判決    97年度再易字第17號
再審原告    周福即福工程行
訴訟代理人  許盟志律師
再審被告    中鹿營造股份有限公司
法定代理人  甲○○○○
訴訟代理人  張格明律師
上當事人間請求給付承攬報酬事件，再審原告對於中華民國97年
6月20日本院96年度建簡字第7號確定判決提起再審之訴，本院於
民國97年12月5月言詞辯論終結，判決如下：
    主    文
本院97年6月20日96年度建簡上字第7號確定判決廢棄。
再審被告之第二審上訴駁回。
再審及再審前第二審訴訟費用，由再審被告負擔。
    事    實
甲、再審原告方面：
一、聲明：求為判決：
  (一)本院96年度建簡上字第7號確定判決廢棄。
  (二)再審被告應給付再審原告新台幣 (下同)260,505 元及自民
    國 (下同)95 年10月28日起至清償日止，按年息百分之五計
    算之利息。(實為駁回再審被告之第二審上訴)。
  (三)再審及前審之訴訟費用由再審被告負擔。
二、陳述：
  (一)按「法院為判決時，應斟酌全辯論意旨及調查證據之結果，
    依自由心證判斷事實之真偽。但別有規定者，不在此限。」
    「法院依自由心證判斷事實之真偽，不得違背論理及經驗法
    則。」民事訴訟法第222條第1、3項定有明文。又確定判決
    消極的不適用法規，顯然影響裁判者，自屬民事訴訟法第
    496條第1項第1款所定適用法規顯有錯誤之範圍，應許當事
    人對之提起再審之訴，以貫徹憲法保障人民權益之本旨。
    本件兩造間承攬關係採實做實算，惟前審竟認定本件兩造間
    承攬關係為統包契約，顯與調查證據之結果不符，且前審之
    認定明顯違背論理及經驗法則，爰依民事訴訟法第496條第1
    項第1款「適用法規顯有錯誤」，對96年度建簡上字第7號確
    定判決，提起再審之訴。
  (二)兩造於民國 (下同)95 年2月間簽訂承攬契約，由再審原告
    提供再審被告承作之台灣南北高速鐵路D250標烏日基地工程
    中，為歸還部份租地2號門至1號門消波塊前，相關營建廢棄
    物收集，廢棄混凝土塊及環境整理所需之機具，工作項目包
    括1號門及2號門洗車台混凝土打除清理作業、1號門及2號門
    停車場混凝土打除清理作業、及整地 (洩水坡度)及壓實工
    作，並約定實做實算，含稅總價預定為新台幣 (下同)54 萬
    98 85元，嗣再審原告完成工作，再審被告亦給付再審原告
    53 萬8020元 (含稅)之報酬。再審原告依再審被告公司環保
    工林佑彥之指示，追加清理工區內至租地內營建廢棄物及土
    石方臨時堆置場內之土石塊，計機具點工費用9萬930元及清
    除再審被告欲歸還向高鐵局承租工地2號門及1號門間道路用
    地所有設施物、雜物，並填平土地之機具點工費分別為6萬
    720 0元、10萬2375元，以上追加工程之承攬報酬合計為26
    萬505 元，詎再審原告完成工作，請求再審被告給付，竟遭
    拒絕。
  (三)依兩造所訂不爭執之訂購單說明欄付款辦法記載：「實做實
    算，每工項機具租金請款金額不能超過預期金額。」依訂購
    之記載，兩造僅就施作之工事，作一定項目及單價計算之約
    定，係屬實作實算之承攬契約，即再審原告於預定之金額範
    圍內，為再審被告施作工程，並依約定之單價實作實算報酬
    ，惟實作實算所請領之報酬，不得超過預定之金額。顯見兩
    造所訂之承攬契約，非屬於一定報酬範圍內，就一定範圍固
    定工作，約定應定期於一定時日內完成工作之統包承攬契約
    。而係採作多少算多少，按日點工，就再審原告所出具之機
    具數量，依約定單價計算報之實作實算工程無誤。是再審被
    告主張本件屬總價承攬契約，顯與事實不符。
  (四)關於本件追加工程與原有系爭訂購單施工項目在時間上重疊
    的問題，實係再審被告現場監工之環保工程師林佑彥於施工
    期間發現有未包含在原訂購單範圍之工程，隨即要求再審原
    告施作並辦理追加，凡此經證人林佑彥於第一、二審詳加說
    明，並無再審被告所稱不符合社會經驗之情形，足認本件工
    程係採實作實算，倘係統包契約，何須追加工程？
  (五)再審被告主張再審原告請求系爭工程款係在原承攬合約範圍
    內，並以原承攬合約即編號PR-1762後附圖為兩造約定施工
    範圍，惟查上開附圖係再審被告欲歸還業主租地之範圍，再
    審原告承攬範圍雖在上開附圖內，惟兩造在簽訂系爭訂購單
    時並未就施工細項逐一確認，係採實作實算而非統包之方式
    。否則，即無須附上估價單並載明每項工具機具之費用，並
    由再審被告刪減，事理灼然。
  (六)證人王國華於一審作證稱：「因系爭訂購單之契約範圍一直
    擴大，為清除廢棄物，另寫1860號申請單計算費用。」證人
    林佑彥於一審供證：「我原受雇於 (再審)被告公司任環保
    工程師，95年4月離職。系爭工程之契約技術資料是我們提
    供的，契約是公司採發部門訂的。施工中我是負責點工及點
    機具，點工單是我簽的沒錯，(再審)原告有多少機具出工我
    們會記載，這些點工單是將來要計價用的，總工程款多少不
    記得，機具部分是實作實算，(再審)原告請款是將點工單及
    我的申請單、請款單一併送給 (再審)被告公司核算。因為
    系爭工程要做到一定部分，才會發現有無其他要再施作的，
    我跟 (再審)原告寫了很多申請單，究竟有多少我不知道，
    但是都是作一部分，發現有要再施作的我就再寫，寫了多少
    份我不知道，當初施作的部分，土地是要還給政府，我們的
    業主是高鐵公司，高鐵公司如果來巡視看到要施作的部分就
    指示我們施作，我們就不斷的施作，我記憶中範圍不斷的擴
    大，計價單、報價單是依照點工單而來，我們只是核對有無
    錯誤，不用會簽。一般施工過程中，如果發現有更多的工程
    要施作，一定會追加預算去施作，系爭工程也一樣，施工中
    會有很多狀況，我就會寫申請單申請追加施工。有些申請單
    會有新的合約，有些比較急會馬上辦，就不會有新合約。劉
    中興是我的長官，他負責安全、衛生、環保，我離職時有跟
    劉中興報告進行狀況」。劉中興曾就本件追加工程提出說明
    ，其中針對追加工程一的部分有：「…… (系爭工程款)並
    不包含於發包申請單PR-1762之合約範圍內，其施作期間為
    95年2月24日至95年3月22日並有前環保工程林佑彥簽認。」
    針對追加工程二的部分則有「……於原之廢棄民房基礎，挖
    掘工項並不包含在原發包申請單PR-1762施工範圍內，因此
    所生之費用超出合約上限，然自本標開工以來，環保工程師
    皆會編列機具點工費用以處理工地環保相關業務並委由福
    施作，因此在此前提下，……將待工程結束後以本標環保業
    務相關處理模式採以機具點工方式提出追加預算申請。」劉
    中興於前審到庭作證：「PR-1762是環保工程師林佑彥編列
    一筆復舊整地預算提出的發包申請書，所以PR-1762工作地
    點是在高鐵的租地，PR-1901是我接了林佑彥的業務後，發
    現被上訴人 (再審原告)在工區內所施作的項目，林佑彥沒
    有提出，所以我才提出PR-1901的採購發包申請書，另外有
    二項是高鐵租地復舊的部分在租地範圍清除地下結構物等費
    用是指新台幣67,200元及新台幣102,375元。」「地下結構
    物一定要排除才能完成洩水坡度的工程，但地下結構物沒有
    在PR-1762範圍內，其是追加出來的部分。」證人林佑彥於
    前審亦到庭作證：「劉中興所提到的原有廢棄民房基礎挖掘
    工項是業主台灣高鐵公司的人員要求我們做的，他們表示要
    將廢棄民房基礎整個挖除才能洩水。」「對於被上訴人所提
    經證人 (林佑彥)、劉昌岩、劉中興簽認未算入PR-1762申請
    單部分之點工單，既有簽名就表示認同點工單確實有人員及
    機具至現場施工，上訴人要付款。」是本件追加工程係再審
    被告現場人員林佑彥因業主要求轉而要求再審原告施作，系
    爭追加工程已完工，再審被告自應給付再審原告系爭
    260,505 元工程款及其利息。
  (七)再審原告係與再審被告接洽承攬業務，並簽訂承攬契約 (訂
    購單)，至於再審被告與東元電機、中鼎公司聯合承攬，實
    屬其內部關係，而其內部關係究係如何，再審原告無從得知
    ，再審被告不得據此對抗再審原告。
三、證據：聲請訊問證人乙○○。
乙、再審被告方面：
一、聲明：求為判決：
  (一)再審之訴駁回。
  (二)前審及再審訴訟費用由再審原告負擔。
二、陳述：
  (一)再審原告僅泛指：「前審竟認定本件兩造間承攬關係為總價
    承攬，顯與調查證據之結果不符，且前審之認定明顯違背論
    理及經驗法則。」為再審之理由，並未指明原確定判決有如
    何合於法定再審事由之具體情事。前審之認定屬於總價承攬
    ，究對於一般承攬契約之簽立及施作程序，於工程實務上有
    何違背經驗及論理法則？是再審原告之起訴，難謂已合法表
    明再審理由。
  (二)再審原告請求之系爭承攬報酬260,505元之工作項目，係包
    含於承攬契約即「訂購單」中項次3「整地 (洩水坡度)及壓
    實 (面積約為11,896平方公尺)」之工作範圍中，且觀諸訂
    購單說明3，付款辦法約定：「實做實算，每工項機具租金
    請款金額，不能超過預期金額。」可知系爭承攬契約，並非
    單純實做實算，而係設有契約金額上限，今再審原告就契約
    預期金額即54萬9885元，既已請款收取53萬8020元，再審原
    告自不得對再審被告再為請求。
  (三)兩造合作多年之簽約模式均為先行勘查、估價、磋商、議價
    、立約，審原告主張本件追加工程 (事實上為原契約之一部
    分工程）先行施作，顯與一般所謂的工程追加係原契約工程
    施作完竣之後，始能辦理追加之社會經驗不合，亦與契約簽
    立之勘查、估價及磋商議價之簽立契約論理法則不合，再審
    原告主張之事實經過，顯然違背工程承攬之經驗與契約之論
    理。前審之認定並無任何違誤或違背法令之處。
  (四)再審原告主張：由於原契約之三項工程施作，因實做實算之
    故，於有超過原契約金額之時，再審被告之現場監工人員要
    求停止施作，以追加方式處理，致有本件追加工程報酬之請
    求。然查，由再審原告所提出之追加工程 (採購發包申請單
    PR-1901)之附件一計價單所附點工單，點工日期自95年3月
    23日至同年3月30日；附件二計價單所附點工單，點工日期
    自95年2月24日至同年3月22日；附件三計價單所附點工單，
    點工日期自95年4月10日至同年4月19日。則參照原訂契約
    (PR-1762)之第1項工程 (即1.：「一號門及二號門洗車台混
    凝土打除清理作業)。係自95年4月2日至同年4月4日所施作
    點工，此有福工程計價單及點工單可參；原契約施工第2
    項工程 (即一號門及二號門停車場凝土打除清理作業)，係
    自95年4月6日至同年4月11日所施作點工，此有福工程計
    價單及點工單可參；原契約施作第3項工程 (整地─洩水坡
    度及壓實─面積約為11,896平方公尺)。係自95年3月31日至
    同年4月18日所施作點工，此有福工程計價單及點工單可
    參。是系爭追加工程之點工時間與原契約，顯有重複之處。
    再審原告所提出附件一、附件二之相關物證，其點工日期均
    原契約開始施作之前，何來施作原有契約完竣或將有超出契
    約金額，而以追加工程施作之理？
  (五)由於再審原告以往以實作實算之方式承攬工程，均有虛報及
    拖延工程，造成再審被告成本增加，超出預算之情事。是以
    ，本件承攬契約特別約定「不得超過預期金額」，此項特別
    約定之條件，即有總價承攬之特約，且為本次承攬工程兩造
    之真意所在。另查，合約約定實作實算之用在於公司主管藉
    由工程師控管現場實際數量，確實掌握廠商出工之數量，嚴
    格控制成本，若出工數量之費用在合約金額上限內，以實作
    實算完成合約工作；若出工數量之費用超過合約上限金額，
    也僅能以合約限定之上限金額付款。
  (六)再審原告一再主張系爭追加工程係現場環保工程師林佑彥表
    示：因原契約工程施作將要超過契約上限金額，才停止原契
    約工程施作，要求追加工程之施作，……云云，顯非事實。
    經查，再審原告所謂追加工程之施作點工單，確實係先於原
    契約工程之施作，追加工程先行施作點工之後數天，才開始
    施作原契約工程。上開點工單之施作情形，於前審審理時即
    有再審原告說明理由，前審判決書亦詳載得心證之理由，其
    判決並無違背經驗法則；兩造合作多年，簽立工程承攬契約
    均係先完成勘驗、估價及簽約之後，才開始進場施作之程序
    ，再審原告知之甚詳，從未有先行施作追加工程之往例。且
    現場環保工程師並非公司經理無代表公司簽約之權限。上開
    情形再審原告均相當瞭解，卻主張現場工程師有簽立追加工
    程契約之權，追加工程可以先行施作，足顯與工程慣例及兩
    造合作之經驗不合，其主張顯然違背經驗法則，自非可採。
  (七)再審被告之工地係由東元電機、中鼎公司與中鹿營造三家聯
    合承攬，果有追加工程之受利益，自應依照受利益之範圍內
    負返還責任而已，並無需由再審被告負全部利益返還之餘地
    。
三、證據：提出公司基本資料查詢單影本一紙、93年8月18日工
    程承攬單影本一份、工程採購發包申請單影本八份、審理筆
    錄影本一份等為證。
    理    由
一、兩造於95年2月間簽訂承攬契約 (採購發包申請單編號為PR-
    1762)，由再審原告提供再審被告所承作之台灣南北高速鐵
    路D250標烏日基地工程中，為歸還部份租地二號門至一號門
    消坡塊前，相關營建廢棄物收集、廢棄混凝土塊及環境整理
    所需之機具，工作項目1為「一號門及二號門洗車台混凝土
    打除清理作業」，複價98,400元；項目2為「一號門及二號
    門停車場混凝土打除清理作業」，複價190,400元；項目3為
    「整地 (洩水坡度)及壓實 (面積約為11,896平方公尺)，複
    價234,900元，含稅總價額預定為54萬9885元。說明欄記載
    ：「1.工程地點：台中縣烏日鄉○○路900號。2.工程期限
    ：依據甲方 (再審被告)指示。3.付款辦法：實做實算，每
    工項機具租金請款金額不能超過預期金額。」再審原告主張
    實做實算，按日計酬，非統包契約。再審被告則主張再審原
    告請款金額不能超過預期金額54萬9885元，即是總價承攬契
    約。
二、依一般工程發包之慣例，建築工程有一定範圍、圖面、數量
    ，可預估，才有總價發包問題。至於土木工程沒準確範圍、
    數量、圖面，通常均點工，按日計酬，因範圍之不確定、難
    易之不確定、狀況之不確定，故沒完工日、逾期情形。本件
    再審被告承作台灣南北高速鐵路D250標烏日基地工程，為歸
    還部份租地二號門至一號門消波塊前，相關營建廢棄物收集
    、廢棄混凝土塊及環境整埋，由其環保工程師林佑彥編寫
    PR-1762申請單，由再審原告進場勘查、估價、報價，經雙
    方議價，而後簽訂PO-0109訂購單，工作項目：(一)一號門及
    二號門洗車台混凝土打除清理作業；(二)一號門及二號門停車
    場混凝土打除清理作業；(三)整地 (洩水坡度)及壓實 (面積
    約11,896平方公尺)。機具租金單價：挖土機 (PC120)：600
    0元/天；挖土機 (PC200)：7000元/天；破碎機 (PC200)：
    12000元/天；20T卡車：6000元/天；板車：1800元/天。含
    稅總價549,885元。付款辦法：「實做實算，每工項機具租
    金請款金額不能超過預期金額。」再審原告主張其依再審被
    告公司派駐工地監工環保工程師林佑彥指示，追加清理工區
    內至租地內營建廢棄物及土石方臨時堆置場內之土石塊，計
    機具點工費用90,930元及清除再審被告欲歸向高鐵局承租工
    地二號門及一號門間道路用地所有設施物、雜物，並填平土
    地 (原廢棄民房之挖掘、填平)之機具點工費用分別為67,
    200元、102,375元以上追加工程之承攬報酬合計260,505元
    ，再審原告完成工作後，向再審被告請求給付，竟遭拒付。
    證人林佑彥於一審供證：「我原受雇於 (再審)被告公司任
    環保工程師，95年4月離職。系爭工程之契約技術資料是我
    們提供的，契約是公司採發部門訂的。施工中我是負責點工
    及點機具，點工單是我簽的沒錯，(再審)原告有多少機具出
    工我們會記載，這些點工單是將來要計價用的，總工程款多
    少不記得，機具部分是實做實算，(再審)原告請款是將點工
    單、請款單及我的申請單一併送給 (再審)被告公司核算。
    因為系爭工程要做到一定部分，才會發現有無其他要再施作
    的。有要再施作的，我就會再寫申請單，我為 (再審)原告
    寫了很多申請單，究竟寫了多少份，我不知道。，當初施作
    的部分，土地是要還給政府，我們的業主是高鐵公司，高鐵
    公司如果來巡視看到要施作的部分，就指示我們施作，我們
    就不斷的施作，我記憶中範圍不斷的擴大。計價單、報價單
    是依照點工單而來，我們只是核對有無錯誤，不用會簽。一
    般施工過程中，如果發現有更多的工程要施作，一定會追加
    預算去施作，系爭工程也一樣，施工中會有很多狀況，我就
    會寫申請單申請追加施工。有些申請單會有新的合約，有些
    比較急會馬上辦，就不會有新合約。劉中興是我的長官，他
    負責安全、衛生、環保，我離職時有跟他報告進行狀況」。
    劉中興亦曾就系爭工程費用之請求提出說明，其中針對系爭
    追加工程一的部分有：「…… (系爭工程款)並不包含於發
    包申請單PR-1762之合約範圍內，其施作期間為95年2月24日
    至95年3 月22日並有前環保工程林佑彥簽認。」針對追加工
    程二的部分則有「……於原之廢棄民房基礎，挖掘工項並不
    包含在原發包申請單PR-1762施工範圍內，因此所生之費用
    超出合約上限，然自本標開工以來，環保工程師皆會編列機
    具點工費用，以處理工地環保相關業務並委由福施作，因
    此，在此前提下，……將待工程結束後，以本標環保業務相
    關處理模式採以機具點工方式提出追加預算申請。」劉中興
    於前審到庭作證：「PR-1762是環保工程師林佑彥編列一筆
    復舊整地預算提出的發包申請書，所以PR-1762工作地點是
    在高鐵的租地，PR-1901是我接了林佑彥的業務後，發現被
    上訴人 ( 再審原告)在工區內所施作的項目，林佑彥沒有提
    出，所以我才提出PR-1901的採購發包申請書，另外有二項
    是高鐵租地復舊的部分，在租地範圍清除地下結構物等費用
    ，是指新台幣67,200元及新台幣102,375元。」「地下結構
    物一定要排除才能完成洩水坡度的工程，但地下結構物沒有
    在PR-1762範圍內，其是追加出來的部分。」證人林佑彥於
    前審亦到庭作證：「劉中興所提到的原有廢棄民房基礎挖掘
    工項，是業主台灣高鐵公司的人員要求我們做的，他們表示
    要將廢棄民房基礎整個挖除才能洩水。」「對於被上訴人所
    提經證人 (林佑彥)、劉昌岩、劉中興簽認未算入PR-1762申
    請單部分之點工單，既有簽名就表示認同點工單確實有人員
    及機具至現場施作，上訴人要付款。」大包副主任王國華於
    一審作證：「因系爭訂購單 (PR-1762)之契約範圍一直擴大
    ，為清除廢棄物，另編寫PR-1860號申請單計算費用。」綜
    上所述：
  (一)參見96年度建簡上字第7號上證一兩造所簽PR-1762訂購單，
    上僅列三項工作項目：一號門及二號門洗車台混凝土打除清
    理作業；一號門及二號門停車場混凝土打除清理作業；整地
    (洩水坡度)及壓實 (面積約11,896平方公尺)，備註欄記載
    機具租金單價。訂購單並無附上圖面，是無準確之範圍、數
    量、圖面可循，其範圍不確定，難易不確定，狀況不確定。
    監工負責點工及點機具，再審原告將點工單、請款單及申請
    單送再審被告公司核算請款，並非如統包承攬契約之按工程
    進度及實做數量請款。原訂購單施作工程，雖僅列三個項目
    ，但施作中相關之環保業務工作一直增加，業主高鐵公司巡
    視工地看到要施作部分，就指示大包 (再審被告)施作，大
    包又指示小包 (再審原告)儘快施作，故該做之相關工程範
    圍一直擴大，申請追加施作預算之申請單竟多達139份 (編
    號PR-1762至PR-1901)，兩造合作多年所訂承攬契約，均係
    實做實算，按點工單計酬。是本件原訂購單付款辦法記載：
    「實做實算，每工項機具租金請款金額不能超過預期金額。
    」此儘係契約請求金額之上限，本件含稅預期總金額為
    549,88 5元，再審原告已請領538,020元，再審被告即命停
    工，就未完成之工項，再審被告亦未命再審原告繼續施作。
    綜上，則依兩造以往之承攬模式及土木工程承攬慣例，
    PR-1762訂購單，兩造僅約定機具租金請款金額上限，並非
    總價承攬堪以認定。再審被告主張再審原告請求之系爭三個
    工項係包括在PR-1762原訂購單第三項目整地及壓實範圍內
    ，惟查原契約第三工項之整地係將地面整成洩水坡度，而壓
    實係將路面夯實。本件系爭三工項：清理工區內至租地內營
    建廢棄物及土石方臨時堆置場內之土石塊；清除再審被告欲
    歸還向高鐵局承租二號門至一號門間道路用地所有設施物、
    雜物；原廢棄民房基礎之挖掘、填平土地。(再審)被告訴訟
    代理人黃駿升、張祺明於一審96年4月19日本院台中簡易庭
    審理時供稱：
    「我們這個工程本來就會有些沒辦法預估的，證人 (林佑彥
    )就會寫申請單申請發包，我們就會發包執行。本件工程就
    是我們沒有估到的追加發包工程，我們是依照證人的申請書
    來發包。」證人劉中興於96年12月17日前審96年度建簡上字
    第7號審理時到庭作證：「我接了林佑彥業務後，發現被上
    訴人 (再審原告)在工區內所施作的項目，林佑彥沒有提出
    申請，所以我才提出R-1901的採購發包申請單。另外有二項
    是高鐵租地復舊的部分在租地範圍清除地下結構物等費用，
    是指新台幣67,200元及新台幣102,375元部分。」「租地復
    原部分之地下結構物要去復原才知道有多深，因為地下結構
    物一定要排除才能完成洩水坡度的工程。但地下結構物沒有
    在PR-1762範圍內，其是追加出來的部分。」劉中興就系爭
    工程費用之清償亦提出說明：「系爭工程款並不包含於PR
    -1762申請單合約範圍內；系爭工項不包含在PR-1762申請單
    施工範圍內。證人林佑彥於前審 (96年度建簡上字第7號)97
    年3月17日審理時到庭作證：「劉中興所提到的原有廢棄民
    房礎挖掘工項是業主台灣高鐵公司的人員要求我們作的，他
    們表示要將廢棄民房基礎整個挖掉，才能洩水。」「當時
    (PR-1762)估價時，沒有估到業主額外要求的部分。」由上
    證人之證述，系爭三工項工程係原訂單漏估追加施作工程，
    其工區租地內營建廢棄物、土石塊之收集、承租道路用地所
    有設施物、雜物之清除，原訂購單項次3整地前廢棄民房基
    礎之挖掘、填平，顯非原PR-1762訂購單第三項路面整平成
    洩水坡度及路面壓實之工程範圍。因趕工，系爭工項或早於
    原契約工項施作或齊頭併進，亦理所當然，常有之事，無可
    厚非。民事訴訟法第222條第1項規定：「法院為判決時，應
    斟酌全部辯論意旨及調查證據之結果，依自由心證判斷事實
    真偽。」同條第3項規定：「法院依自由心證判斷事實之真
    偽，不得違背論理及經驗法則。」是前審96年度建簡上字第
    7號確定判決，法院將實做實算，按點工單計酬僅約定各工
    項機具租金請款金額不能超過預期金額，之原訂購單土木工
    程認定為總價承攬，顯悖一般工程承攬之經驗法則；將系爭
    工項納入原訂購單第三項整地、壓實範疇，依前分析、證述
    ，法院判斷有違邏輯上推論之論理法則，則前審確定判決法
    院就確定之事實而為法律上判斷，有適用法規顯有錯誤情形
    ，顯然影響裁判，再審原告依民事訴訟法第496條第1項第1
    款規定提起本件再審之訴，有再審理由，應予准許。
  (二)兩造簽訂PR-1762訂購單後，因原訂購單只做三項工程：一
    號門及二號門洗車台混凝土打除清理作業；一號門及二號門
    停車場混凝土打除清理作業；整地及壓實。惟大包再審被告
    與業主台灣高鐵公司所訂台灣南北高速鐵路D250標烏日基地
    工程為統包契約，應業主要求，環保工相關該施作工項不斷
    增加，因應需求，再審被告亦轉而指示小包 (再審原告)不
    斷施作，再由現場監工編寫申請單簽請主管核准追加預算施
    作。監工僅提供訂約之技術資料，契約則由公司採發部門簽
    訂。如工項急著馬上辦，申請單經簽准後，不用訂新合約，
    即馬上施作，再審被告於97年10月28日提出之AP-0281、
    PR-09 19、PR-0844、PR-0625、PR-0579、PR-0959、PR-109
    1、PR-1265等八紙申請單經主管簽准後即施作，並未另簽訂
    購單。林佑彥95年4月離職，離職時有向其主管劉中興報告
    工程進行狀況，劉中興接辦後即檢具經林佑彥簽認之系爭三
    工項點工單編寫PR-1901申請單逐級呈請核准，副所長及所
    長本均簽核，嗣因故加批「我們已付一次，為何現在又要再
    付一次？」而撤簽。經查，再審被告所付538,020元係
    PR-1762訂購單之工程款，本件系爭三工項並非原契約工項
    ，迄未付款，副所長、所長之批註尚乏依據，其撤簽顯有違
    誤，實無理由。系爭工項之點工單既經再審被告之監工簽認
    ，即表示確有人員及機項進場施作工程。依原約機具租金單
    價計費共260,505元，自屬無誤。本件再審之訴已備合法要
    件，並有法定再審理由，本院自應續行前審訴訟程序，進而
    為本案之審判。因PR-1901申請單副所長、所長分別撤簽，
    致未能成立新合約，但系爭工項均已完工，有點工單可按，
    其費用共260,505元，再審原告於前審主張依不當得利之法
    律關係請求再審被告給付260,505元及其利息，洵屬正當，
    應予准許。至於再審被告主張高鐵D250標烏日基地工程，係
    由東元電機、中鼎公司及中鹿營造三家聯合承攬，如有不當
    得利，其亦僅負三分之一不當得利之返還責任。但查出名與
    再審原告訂約者為再審被告中鹿營造股份有限公司，其聯合
    承攬之內部權義關係，與本案無涉。系爭260,505元及其法
    定利息之不當得利，自應由再審被告負返還責任。
三、本件事證已臻明確，兩造所為其他攻擊、防禦方法，於判決
    結果不生影響，爰不逐一審究，併予敘明。
四、據上論結，本件再審之訴為有理由，再審被告之第二審上訴
    為無理由，依民事訴訟法第505條、第436條之1第3項、第44
    9條第1項、第78條，判決如主文。
中    華    民    國    97    年    12    月    31    日
                  民事第二庭    審判長法  官  許秀芬
                                      法  官  陳秋月
                                      法  官  周靜秀
上正本證明與原本無異。
本判決不得上訴。
中    華    民    國    98    年     1    月     7    日
                                      書記官


司法院資訊處製作；財團法人民間司法改革基金會備份。
